臺灣高等法院刑事判決　　　　　　　 100年度上易字第1981號
上　訴　人　臺灣新竹地方法院檢察署檢察官
被　　　告　徐首豪
上列上訴人因被告就業服務法案件，不服臺灣新竹地方法院100
年度易字第49號，中華民國100年7月29日第一審判決（起訴案號
：臺灣新竹地方法院檢察署98年度撤緩偵字第125號），提起上
訴，本院判決如下：
    主  文
上訴駁回。
    理  由
一、檢察官聲請簡易判決處刑意旨略以：被告徐首豪為設於新竹
    縣湖口鄉之頂尖國際企業社負責人，專門從事招攬民眾申辦
    外勞與外籍新娘業務，明知任何人不得媒介外國人非法為他
    人工作，竟基於意圖營利之犯意，自民國95年7月間起，接
    續媒介越南籍逃逸外勞阮氏清（NGUYEN THI THANH）、陳氏
    試（TRAN THI THI）在新竹縣竹北市各處非法從事幫傭，並
    從中抽取新臺幣（下同）2,000元至5,000元不等之佣金。嗣
    阮氏清（NGUYEN THI THANH）、陳氏試（TRAN THI THI）分
    別於96年7月6日被查獲時，始經警循線查獲。因認被告有意
    圖營利而違反就業服務法第45條之任何人不得媒介外國人非
    法為他人工作之規定，而涉有同法第64條第2項罪嫌云云。
二、按提起公訴，應由檢察官向管轄法院提出起訴書為之；而起
    訴書應記載(一)被告之姓名、性別、年齡、籍貫、職業、住
    所或居所，或其他足資辨別之特徵，(二)犯罪事實及證據並
    所犯法條；且起訴時，應將卷宗及證物一併送交法院；刑事
    訴訟法第264條定有明文，此乃法定必須具備之程式。又起
    訴或其他訴訟行為，於法律上必備之程式有欠缺，而其情形
    可補正者，法院應定期間，以裁定命其補正；而案件有起訴
    之程序違背規定者，法院應諭知不受理之判決；同法第273
    條第6項、第303條第1款亦分別定有明文。次按，刑事訴訟
    法第264條第2項關於起訴書程式之規定，旨在界定起訴及審
    判之範圍，並兼顧被告行使防禦權之範圍，其中屬於絕對必
    要記載事項之「犯罪事實」，既係審判之對象，兼衡被告防
    禦權之行使，自應具體而明確，始無乖於保護被告之旨意。
    參酌自訴於改採強制律師代理，為便於法院審理及被告行使
    防禦權，同法第320條第2項規定自訴狀應記載之「犯罪事實
    」，增定第3項明定「前項犯罪事實，應記載構成犯罪之具
    體事實及其犯罪之日、時、處所、方法」之意旨，則同屬法
    律專家之檢察官起訴書依刑事訴訟法第264條第2項第2款所
    應記載之犯罪事實，當亦應就特定犯罪構成要件之基本事實
    ，實行犯罪之方法、時間與地點等項，為具體而明確之記載
    ，始符法定程式。關於犯罪事實之記載，固無需將每一事實
    之發生日、時、地，及行為方法或態樣，以列舉方式逐一記
    載，但就構成犯罪事實之發生時、日、地及行為方式態樣等
    ，均應記載清楚，如此方能表明起訴之範圍，進以認定起訴
    事實之同一性、單一性，確認法院審判之範圍以免與他罪相
    混淆，並保障被告防禦權之行使。最高法院25年上字第662
    號判例意旨，固謂起訴書所應記載之犯罪事實，茍與其他犯
    罪不致相混，足以表明其起訴之範圍者，即使記載未詳，法
    院不得以其內容簡略而不予受理；然若其犯罪事實所載不明
    確或欠具體，無足據以與其他犯罪事實區分，而有害於被告
    實質之防禦時，即屬起訴於法律上必備之程式有欠缺，法院
    雖不得逕予不受理，仍應依刑事訴訟法第273條第6項之規定
    ，定期間以裁定命其補正，逾期不補正，即應認其起訴之程
    式違背規定（最高法院89年度台上字第2407號、99年度台上
    字第178號、99年度台上字第1254 號判決意旨參照）。再按
    ，刑事審判採彈劾主義，法院不得就未經起訴之犯罪審判，
    亦即犯罪必須已經起訴，或為一部起訴之效力所及，繫屬於
    法院，法院始得予以審判，此觀刑事訴訟法第268條、第267
    條自明。是如起訴書犯罪事實之記載未臻具體明確，無足據
    以與其他犯罪事實區分，法院自難界定審判之範圍，倘仍逕
    為實體判決，恐有刑事訴訟法第379條第12款所稱「已受請
    求之事項未予判決，或未受請求之事項予以判決」之虞。尤
    有甚者，縱嗣後該判決業經確定，亦難確定該判決既判力之
    範圍，倘檢察官復就未臻具體明確之犯罪事實再行起訴，將
    致使法院無從判斷與前開已判決確定之案件是否屬同一案件
    ，並有致被告無端再陷訟累之虞。
三、經查，本件聲請簡易判決處刑書犯罪事實之記載部分有下列
    不明確之處：
    本件聲請簡易判決處刑書犯罪事實欄係記載：「徐首豪為設
    於新竹縣湖口鄉之頂尖國際企業社負責人，專門從事招攬民
    眾申辦外勞與外籍新娘業務，明知任何人不得媒介外國人非
    法為他人工作，竟基於意圖營利之犯意，自民國95年7 月間
    起，接續媒介越南籍逃逸外勞阮氏清（NGUYENTHITHA NH
    ）、陳氏試（TRAN THI THI）在新竹縣竹北市各處非法從事
    幫傭，並從中抽取新臺幣（下同）2,000 元至5,000 元不等
    之佣金... 」等語。然查，前揭所載之犯罪事實，時間僅概
    括記載係自民國95年7 月間起，地點亦僅泛稱在新竹縣竹北
    市各處，然並未具體指出所媒介工作之次數、各次地點、雇
    主為何人，實無法確定該公訴人所指被告所涉犯之違反就業
    服務法行為之犯罪事實為何、次數為何，致被告無從防禦。
    雖聲請簡易判決處刑書之犯罪事實係記載被告「接續」媒介
    阮氏清（NGUYENTHITHANH）、陳氏試（TRAN THI THI）在新
    竹縣竹北市各處非法從事幫傭，然所謂接續犯，係指行為人
    實行同一構成要件之數行為，在時間、空間上有密切關係者
    而言，對於行為人多次媒介同一外國人非法為不同雇主工作
    之情況，因每一段工作之期間或許數天或長達數月不等，均
    難認有何符合接續犯之情況，故目前實務判決多數係採取數
    罪併罰之見解，參以聲請意旨僅指出被告行為時間係自95年
    7 月間起，嗣於96年7 月6 日時循線查獲，未具體指出行為
    時間，本院既無法認定被告行為次數，亦無法認定行為時間
    而審酌是否有中華民國96年罪犯減刑條例之適用。從而，倘
    公訴人未指明被告媒介該2 名外籍勞工非法為他人工作之次
    數、雇主姓名、工作地點等，法院尚難予以實體審酌。
四、揆諸前揭說明，本件起訴於法律上必備之程式顯有未備，原
    審基於上述理由，乃於100年6月24日依刑事訴訟法第273條
    第6項規定，以100年度易字第49號裁定命公訴人應於裁定送
    達後10日內補正：被告徐首豪媒介阮氏清（NGUYEN THITHAN
    H）、陳氏試（TRAN THI THI）非法為他人工作之次數、時
    間、雇主姓名及工作地點，據以特定犯罪事實，以避免因犯
    罪事實未臻具體明確而有害於被告防禦權之行使，及影響日
    後既判力效力範圍之認定。
五、公訴人固以100年度蒞字第1564號補充理由書補充本件犯罪
    事實為：(一)、媒介阮氏清部分：被告徐首豪自民國95年7月
    間起，至96年7月6日止之某期間內，媒介阮氏清（NGUYEN
    THI THANH）至新竹縣市某地址之雇主家中，使阮氏清（
    NGUYEN THI THANH）非法從事看護之工作。(二)、媒介陳氏試
    部分：被告徐首豪於95年12月18日起至96年1月中旬某日止
    （約2個月），媒介陳氏試（TRAN THI THI）至新竹縣湖口
    鄉某地址之雇主家中，照顧雇主家中年長之男性，而使陳氏
    試（TRAN THI THI）從事非法看護工作。後於96年1月中旬
    某日起至同年6月下旬某日止（約5個月），至新竹縣湖口鄉
    另一地址之雇主家中，照顧雇主家中年長之女性，而使陳氏
    試（TRAN THI THI）從事非法看護之工作。惟查：
  (一)原審業以前揭裁定命公訴人補正之事項為：被告徐首豪媒介
    阮氏清（NGUYEN THITHANH）、陳氏試（TRAN THI THI）非
    法為他人工作之次數、時間、雇主姓名及工作地點，已如前
    述。公訴人雖一再陳稱無從明確指出具體之各次情狀，惟確
    定起訴之明確範圍，檢察官責無旁貸，諸多已起訴經判決確
    定之前案，既均可確定各次之犯罪事實，何以唯獨本件無從
    確定？公訴人前開所述顯無理由。
  (二)公訴人就被告涉嫌媒介阮氏清、陳氏試非法工作部分，僅為
    上開之補充說明，然既均未就被告涉嫌媒介阮氏清非法工作
    之次數、雇主姓名、工作地點等具體載明，法院實無從認定
    被告行為罪數亦無從自為查證，否則即有違審檢分立之基本
    原則，且公訴人就被告行為時間之記載，就涉嫌媒介阮氏清
    部分及就陳氏試部分後段所為之記載（96年1月中旬某日起
    至6月下旬某日止）橫跨是否有減刑條例適用之期間，亦嚴
    重影響被告訴訟上之權益。參諸上開說明，若起訴書犯罪事
    實之記載未臻具體明確，無足據以與其他犯罪事實區分，法
    院自難界定審判之範圍，倘仍逕為實體判決，恐有刑事訴訟
    法第379條第12款所稱「已受請求之事項未予判決，或未受
    請求之事項予以判決」之虞。尤有甚者，縱嗣後該判決業經
    確定，亦難確定該判決既判力之範圍，則檢察官若就未臻具
    體明確之犯罪事實再行起訴，將致使法院無從判斷與前開已
    判決確定之案件是否屬同一案件，並有致被告無端再陷訟累
    之虞。從而，本件綜觀卷內證據資料，尚難確認法院審判之
    範圍，並據以與其他犯罪事實區分，公訴人迄今復未就此部
    分予以補正。
六、綜上所述，本件被告被訴之犯罪事實不明確，起訴程式有違
    規定，原審依法於程序上諭知不受理之判決，並無違誤，檢
    察官上訴仍執前詞，指摘原審判決不當云云，核無理由，應
    予駁回，並不經言詞辯論為之。
據上論斷，應依刑事訴訟法第368條、第372條，判決如主文。
中    華    民    國    100    年    9    月    6     日
                  刑事第一庭審判長法  官   葉騰瑞
                                  法  官   彭政章
                                  法  官   莊明彰
以上正本證明與原本無異。
不得上訴。
                                  書記官   王韻雅
中    華    民    國   100    年    9     月    6     日